【裁判字號】    90,易,1637
【裁判日期】    920117
【裁判案由】    偽造文書
【裁判全文】
臺灣彰化地方法院刑事判決                          九十年度易字第一六三七號
    公  訴  人  臺灣彰化地方法院檢察署檢察官
    被      告  申○○  男  四.
    選任辯護人  張良銘律師
    被      告  Ｑ○○  男  五.
    選任辯護人  周春霖律師
    被      告  亥○○  男  五.
    選任辯護人  洪崇欽律師
    被      告  Ｎ○○  男  八.
選任辯護人  楊心怡律師
右列被告等因偽造文書案件，經檢察官提起公訴（八十八年度偵字第一０七六一號）
，本院判決如左：
    主      文
申○○共同連續明知為不實之事項，而使公務員登載於職務上所掌之公文書，足以生
損害於公眾及他人，處有期徒刑捌月。
Ｑ○○、亥○○、Ｎ○○共同連續明知為不實之事項，而使公務員登載於職務上所掌
之公文書，足以生損害於公眾及他人，各處有期徒刑陸月，如易科罰金，均以佰元
折算壹日。
    事      實
一、申○○係彰化縣芳苑鄉○○村○○段○○路二十五號「向陽春建設股份有限公司
    」（下稱向陽春公司）負責人，Ｑ○○為建築師，亥○○則係新國營造工程有限
    公司（下稱新國公司）負責人，Ｎ○○為新世紀營造股份有限公司（下稱新世紀
    公司）負責人。於民國七十九年間，申○○在彰化縣彰化市○○○段西勢子小段
    第二０八號土地上起造集合式住宅，以向陽春公司為起造人，委託Ｑ○○建築師
    設計建築基地地下一層、地上十層、四棟共計一百四十七戶之挑高開放空間集合
    式住宅，並以「桂林園」為之命名。詎「桂林園」於取得建造執照並完成基礎工
    程，正進行一樓部分興建事宜之際，因原承造人良基營造工程有限公司發生財務
    問題，無力繼續施作，申○○、Ｑ○○為使「桂林園」興建工程得以順利進行，
    明知依該大樓工程之規模、樓層，僅得由具備甲級營造廠資格之承造廠商負責建
    築施工，以確保一定高樓樓層之工程品質，竟與亥○○、Ｎ○○共同基於偽造文
    書之概括犯意聯絡，由亥○○所屬、僅領有乙級營造廠資格（起訴書誤為丙級）
    之新國公司實際承接建築未完成之大樓工程，並以具備甲級營造廠資格之新世紀
    公司名義揭示於工程告示牌等對外看板。渠等四人並自八十一年八月間起至八十
    二年二月間止，在「桂林園」第一層樓板至第十樓各層「建築工程勘驗報告書」
    之業務作成文書上，連續登載承造人為Ｎ○○、營造廠名稱為新世紀公司等不實
    事項，再由監造人Ｑ○○、名義承造人Ｎ○○會同查核蓋印確認，持向彰化縣政
    府工務局行使而完成申請勘驗程序，並得以繼續施工，用以掩飾係由乙級營造廠
    新國公司實際施作大樓建築工程之事實。又於八十一年九月間，申○○向彰化縣
    政府工務局申報承造人變更為新世紀公司，使該管公務員誤信為真，而於九十一
    年九月一日以彰工管字第二一五六五號准予變更，並登載該不實承造人之事項於
    職務上所掌七九彰工管（建）字第一六四四０號建造執照之公文書上。迨「桂林
    園」施工完成後，渠等四人更承續前揭概括犯意，在「使用執照申請書」上登載
    承造人Ｎ○○、營造廠名稱新世紀公司之不實事項，於八十二年九月七日持向彰
    化縣政府工務局申請核發使用執照而予行使，致使工務局承辦公務員不知「桂林
    園」承造人部分記載有偽，而於派員勘驗完工現況後，在八十二年九月二十七日
    據以核發八二彰工管（使）字第三八二六四號使用執照，並依申○○等人提出之
    申請書記載，在職務上所掌之使用執照等公文書上，登載承造人為Ｎ○○、營造
    商名稱為新世紀公司等不實事項，均足以生損害於「桂林園」住戶之權益及工務
    機關建築管理之正確性。嗣於八十八年九月二十一日凌晨一時四十七分，臺灣地
    區在南投縣日月潭西偏南約十二點五公里附近，因車籠埔斷層錯動引發地震（即
    通稱之九二一大地震），「桂林園」大樓樑柱磁磚發生龜裂、剝落，經住戶依大
    樓頂樓外牆所貼附之「新國營造承建」字樣，與使用執照核對結果發現有異，始
    查悉上情。
二、案經Ｐ○○、Ｗ○○、Ｋ○○、辰○○、梁伯安、Ｆ○○、Ｄ○○、Ｏ○○、未
    ○○、宙○○、Ｓ○○、Ｃ○○、丙○○、Ｉ○○、Ｖ○○、丁○○、丑○○、
    子○、巳○○、Ｇ○○、玄○○、天○○、戊○○、宇○○、乙○○、甲○○、
    Ｔ○○、午○○、Ｍ○○、Ｅ○○、戌○○、Ｂ○○、辛○○、庚○○○、黃○
    ○、林金綻、地○○、Ｕ○○、Ｒ○○、洪東安、Ｈ○○、壬○○、Ｊ○○、癸
    ○○、寅○○、酉○○、Ｌ○○、己○○等四十八名「桂林園」住戶訴請臺灣彰
    化地方法院檢察署檢察官偵查起訴。
    理      由
一、訊據被告申○○、Ｑ○○、亥○○、Ｎ○○對於右揭由向陽春公司投資興建「桂
    林園」大樓，並由被告Ｑ○○負責設計、監造等情固坦承不諱，惟均矢口否認曾
    由新國公司負責實際施工，被告申○○辯稱：伊僅有委託新世紀公司承造「桂林
    園」，並未與新國公司有所接觸，由於後來伊擔任民意代表，向陽春公司主要業
    務就由總經理柯克昌負責經手，伊不清楚為何找新世紀公司來施工，此部份亦由
    柯克昌覓得營造廠商，新世紀公司施工過程均有與向陽春公司聯絡云云。被告Ｑ
    ○○辯稱：伊於「桂林園」興建期間，包含地下層開挖及各樓層灌漿，均會親赴
    工地實際了解施工狀況，依現場之看板記載及申報開工資料，均係記載由新世紀
    公司負責承造，伊雖有於施工現場見過被告亥○○，但認為被告亥○○係工地主
    任，並不清楚新國公司有無於現場施工；且建築師在監造時，係對於「工程是否
    有依照設計圖說施工」及就「工程必須勘驗部分」會同承造人按時申報，如負勘
    驗之責，亦係就工程本身為之，並非有權審查承造人之身分與資格；又建管機關
    在發給使用執照前，尚需派員查驗主要構造、室內隔間、主要設備等與設計圖樣
    是否相符，並非一經申請，公務員即有登載及發給使用執照之義務，就此部分亦
    無使公務員登載不實之情事云云。被告亥○○辯稱：伊並未承攬「桂林園」之大
    樓興建工程，只是因為新世紀公司位在北部，對於彰化地區之營造包商較不熟悉
    ，故由伊出面幫忙找尋施工人員，並非由新國公司負責實際施作；至於大樓外牆
    貼附之「新國營造承建」字樣，純係伊為達廣告效果，增加公司知名度，未經被
    告申○○、Ｑ○○、Ｎ○○等人同意擅自為之，與實際興建工程之情形並不相符
    ，且伊不知使用執照記載內容為何，使用執照內亦無登載伊之姓名或新國公司等
    文字，難認伊與其餘共同被告有何犯意聯絡可指云云。被告Ｎ○○辯稱：新世紀
    公司確實有承攬「桂林園」之興建工程，伊亦曾經南下前來查看進度，至於日常
    工程之進行接洽，則委由公司股東卯○○就近處理，新世紀公司亦曾指派技師Ａ
    ○○至現場了解，伊也是事後才知道被告亥○○擅自將新國公司之字樣貼附於大
    樓頂部外牆云云。然查：
（一）被告申○○所經營之向陽春公司於彰化市○○○段西勢子小段第二０八號土地
      上起造之集合式住宅「桂林園」，頂樓外牆確有貼附「桂林園  向陽春建設」
      、「新國營造承建」等大型廣告字樣，此觀卷附告訴人Ｐ○○等人提出之照片
      一張甚明，且上開二排廣告文字字型相同，位置接近，應係一次雇工自頂樓外
      牆貼附而成，而非分由數次為之。則該批住宅如係確由被告Ｎ○○經營之新世
      紀公司實際承造，且被告申○○、證人即向陽春公司總經理柯克昌均一再表示
      ：「桂林園」為開放空間之集合式住宅，在彰化地區比較特殊，名聲響亮等語
      ，對於大樓興建落成後之外牆廣告文字如何標示，攸關向陽春公司及承造廠商
      之聲譽甚鉅，被告申○○、Ｎ○○理當至為重視，欲將新世紀公司之名號大肆
      宣傳周告眾知猶恐未及，應無可能任由被告亥○○擅自增添修改為「新國營造
      承建」等字樣。足徵「桂林園」大樓應為被告亥○○所經營之新國公司負責實
      際施工，始能公然將前揭文字高懸於新建住宅大樓頂部，被告申○○亦因而對
      此未加積極制止。被告四人竟辯稱係被告亥○○一人貪圖廣告之便，擅自貼附
      新國公司承建之文字冀圖打響名號云云，實有悖於常情，自無足採。
（二）尤以「桂林園」大樓於八十二年九月間即已取得使用執照，縱經內部裝潢整理
      並完成交屋，距發生九二一大地震之八十八年間亦間隔相當時日，被告申○○
      、Ｎ○○倘事後獲悉大樓外牆貼附與承造廠商不相干之文字，應有充裕時間要
      求被告亥○○拆卸更正，或自行主動雇工重新標示，以維己身商譽，豈會任由
      前揭虛捏不實之廣告文字存留長達數年之久？證人柯克昌竟謂向陽春公司比較
      在乎房屋使用問題，對於何公司掛名之事並不在乎云云，然其既已宣稱向陽春
      公司對於本件建築個案甚為重視，卻又毫不在意他人冒名承造而有損營造品質
      ，前後所述已生齟齬，至為矛盾，要無足取。是以被告四人無非認為住戶應無
      可能特別核對使用執照上之建商名稱與大樓外牆標示是否相符，且未料及彰化
      地區將於日後遭逢重大地震災情，以為承造廠商承擔民、刑事責任之機率甚低
      ，始膽敢不顧借名承攬之違法事證遭人察覺，而逕自由被告亥○○將新國公司
      承建之廣告文字公諸於外。
（三）再者，被告Ｎ○○於九十一年三月二十一日本院訊問時供稱：新世紀公司是於
      「桂林園」基礎建設開始即已負責承造，包括開工及第一、二層以上樓層之興
      建亦均由新世紀公司實際施作，興建過程中既未委由其他營造廠代為施工，亦
      無接手其他營造廠商所未完成之工程云云；而被告亥○○亦附和被告Ｎ○○前
      揭所言，陳稱係自「桂林園」開工時即受新世紀公司之託，參與施工人員及下
      游包商調度工作云云，渠等二人復均表示並不認識案外人孟孝先。惟觀諸卷附
      「桂林園」各樓層建築工程勘驗報告書所示，於大樓基礎勘驗及一樓勘驗報告
      部分，承造人係記載為孟孝先，營造廠則為良基營造工程有限公司，自一樓樓
      板起至第十層樓止，始由新世紀公司繼續接手承造並申報勘驗。則前揭勘驗報
      告倘均紀錄屬實，新世紀公司亦係遲至「桂林園」一樓地板工程開始進行時才
      加入承造，於大樓興建工程開工或基礎建設過程中，仍係由良基營造工程有限
      公司負責承造，被告Ｎ○○、亥○○根本無從參與。雖被告Ｎ○○住所及上班
      地點均位於台北市，未必經常南下前來彰化地區了解建築個案施作情形，然新
      世紀公司是否接手其他營造公司所餘之未了工程，事關建築工程品質之良窳、
      己身公司瑕疵責任歸屬及工程款項之核撥比例等重要事項，新世紀公司倘真確
      有參與「桂林園」之實際興建，負責決策之被告Ｎ○○對此自無可能諉為不知
      。乃被告Ｎ○○、亥○○二人竟為上開與事實迥異之供述，不惟凸顯新世紀公
      司負責人即被告Ｎ○○對於「桂林園」興建經過一無所悉，亦足徵明被告亥○
      ○為求卸免罪責而刻意出言扭曲事實，新世紀公司並無參與「桂林園」興建工
      程之實際施作，已甚灼然。
（四）又被告亥○○於偵訊時業已坦稱：「桂林園」是以伊私人名義去蓋的，伊為「
      新國公司之負責人等語；被告Ｎ○○亦稱：「桂林園」是由新世紀公司承包來
      給新國公司蓋的，因新世紀公司在台北太遠，才轉包給新國公司，實際施工者
      為亥○○等語（見九十年九月二十日、五月十七日偵訊筆錄），顯見被告亥○
      ○確有實際興建「桂林園」之事實，絕非僅係單純為新世紀公司調度工程人員
      而已。惟被告亥○○卻於本院訊問時改稱：伊並未負責興建「桂林園」，伊僅
      為新世紀公司調度彰化地區之人手，在現場時只有負責協調新世紀公司與現場
      工人之事云云，均與前述負責大樓興建實際施作之供詞大相逕庭。況且被告亥
      ○○果真僅係負責居中協調，而新世紀公司亦有派員前來施作，雙方又無明顯
      語言上之隔閡，按理新世紀公司所派遣之人員應有能力直接與現場工人溝通，
      自無隨時勞駕被告亥○○前來之理。乃被告亥○○卻經常親赴「桂林園」大樓
      施工工地巡視查看，甚且遭被告Ｑ○○建築師誤認其為工地主任，被告亥○○
      又何能諉稱自己僅為單純調度工人而冀圖置身事外？
（五）而被告亥○○又於本院訊問時辯稱：有負責「桂林園」土木工程部分，有無與
      新世紀公司簽約已經不復記憶，機電部分伊沒有負責，但新世紀公司有說如果
      有賺的話，會給伊一些管理費，薪資每月請領二次，每次請領金額不清楚，給
      付方式有時開支票，有時直接拿現金云云；然證人即新世紀公司股東卯○○卻
      證述：新世紀公司有給付百分之三之工程款予被告亥○○，請款方式是部分施
      工完畢就前來請款，工錢都是給現金，並與被告亥○○有訂約，機電部分是由
      新國公司負責尋找推薦，再由新世紀公司決定由哪一家承作大樓機電工程云云
      （均見本院九十一年二月四日訊問筆錄）。倘渠等二人果真分別代表新國公司
      與新世紀公司洽商土木工程承包事宜，竟對於領取酬勞名目、給付時間及方式
      、是以現金交付或開立支票為之、新國公司有無代為尋覓機電工程廠商等基本
      情節，供述均有顯著差異，已難遽信渠等所稱新國公司係轉包自新世紀公司工
      程並獲致酬勞乙節確屬真實。
（六）再依建築法第五十六條第一項規定：「建築工程中必須勘驗部分，應由直轄市
      、縣（市）（局）主管建築機關於核定建築計劃時，指定由承造人會同監造人
      按時申報後，方得繼續施工，主管建築機關得隨時勘驗之。」；臺灣省建築管
      理規則第二十八條第三項前段亦載明：「申報勘驗之文件應經承造人會同監造
      人查核簽章後，於該階段工程施工前送達當地主管機關，次日方得繼續施工。
      」。被告Ｑ○○建築師既自承為「桂林園」之監造人，於出具前揭建築工程勘
      驗報告書之際，自應遵循前揭規定會同實際承造人逐一勘驗工程結構之施工狀
      況，並於查核屬實後始簽章於上；如實際承造人與勘驗報告或施工標示牌所述
      不一，既無會同勘驗之實質，被告Ｑ○○居於監造人之地位自當拒絕簽核，此
      乃前揭建築法規之當然解釋，否則監造人之設置勢將淪為形式。則被告Ｎ○○
      所經營之新世紀公司既無參與「桂林園」興建工程之事實，實際承造廠商應為
      新國公司，被告Ｑ○○身居負責工程監造之重要地位，對於究係何人負責施作
      其所設計之建築作品，事實上既無可能漠不關心，法律上又有營建法規所定之
      實際查核義務，其當不致徒遭被告申○○、亥○○、Ｎ○○蓄意欺瞞而毫不知
      情。乃被告Ｑ○○竟稱以為被告亥○○僅係工地主任，亦未就此特別詢問身分
      云云，難謂合於事理常情，自無可採。
（七）又建造執照及雜項執照上之承造人記載及變更，均僅需由起造人向該管主管建
      築機關備查或備案即可；而申請使用執照之查驗項目，係針對建築物主要構造
      、室內隔間及主要設備與設計圖樣相符，即可發給使用執照，建築法第五十四
      條第一項、第五十五條第一項、第七十條第一項前段分別定有明文。是以無論
      建造執照或使用執照之發給，承造人欄之記載均僅具有形式備查性質，而不在
      工務機關實際審核之範圍內，尤其建築物核發使用執照前，主體結構、隔間、
      設備均已大致就緒，工務機關縱使派員查核，至多亦僅能勘驗建築物現況並對
      照工程圖說，對於究係由何人負責實際承造興築完成乙節，工務機關實係力有
      未逮，就此部分當只能委由逐次勘驗各層樓施工狀況之監造人詳加查對，始足
      確保承造人之真實性。則被告四人明知新世紀公司並未參與「桂林園」工程施
      作，竟虛捏不實之承造人資料，變更建造執照承造人欄之記載及申請核發使用
      執照，復登載於業務上作成之勘驗報告書，致使無實質審核權之工務機關承辦
      人員依渠等申請而登載於建造執照及使用執照等公文書上，顯足以生損害於「
      桂林園」住戶權益及工務機關建築管理之正確性。被告Ｑ○○辯稱：工務機關
      於核發使用執照時仍有實質審查權云云，顯係誤解查勘內容及審核範圍所致，
      亦無所據，不足為採。
（八）至於證人新世紀公司股東卯○○及技師Ａ○○固一再陳明曾親至「桂林園」工
      地查勘云云，惟渠等二人既與新世紀公司及被告Ｎ○○關係密切，且有連帶遭
      受刑事究責之危險，所為證言已難期公正無偏，而有迴護被告Ｎ○○之虞，殊
      難逕為採信。退步以言，如「桂林園」實際上均由被告亥○○經營之新國公司
      負責承造，證人Ａ○○僅係南下完成形式簽核，而證人卯○○亦基於同一目的
      隨同前來，自無從變更被告Ｎ○○及新世紀公司並未實際參與興建之事實，是
      以亦無從僅憑渠等二人前揭證詞，即遽為有利被告四人認定之依憑。
    綜上所陳，被告申○○、Ｑ○○、亥○○、Ｎ○○前揭所辯均有未洽，無足採憑
    。此外，復經告訴人Ｐ○○等人指訴綦詳，並有「桂林園」建造執照、使用執照
    、建築工程勘驗報告、新國公司營造業登記資料在卷為憑。本案事證已臻明確，
    被告四人犯行洵堪認定。
二、核被告申○○、Ｑ○○、亥○○、Ｎ○○登載不實事項於業務文書，並持以向公
    務員主張而予行使，並使公務員將不實承造人之事項轉登載於公文書上，足以生
    損害於公眾及他人，渠等所為均係犯刑法第二百十六條、第二百十五條之行使業
    務登載不實文書罪，及同法第二百十四條使公務員登載不實罪。渠等登載不實業
    務文書之低度行為，應為行使該等文書之高度行為所吸收，不另論罪。而被告四
    人對於前揭犯罪之實施，顯有犯意聯絡及行為分擔，均為共同正犯。渠等多次行
    使業務登載不實文書及先後二次使公務員登載不實犯行，均係時間緊接，方法相
    同，觸犯構成要件相同之罪名，顯係各基於概括犯意反覆為之，應各依連續犯之
    規定論以一罪，並均依法加重其刑。至渠等所犯上開二罪間，有方法結果之牽連
    關係，應從較重之使公務員登載不實罪論處（二罪法定刑度相同，惟使公務員登
    載不實罪尚侵犯公文書之真實性，情節較重）。又公訴意旨雖未載述被告四人就
    出具不實建築工程勘驗報告之行為，業已觸犯行使業務登載不實文書罪之旨，而
    渠等使公務員登載不實事項於建造執照部分亦未經公訴人詳予載明，然此因與前
    揭業經記明起訴事實之使公務員登載不實事項於使用執照犯行，有牽連犯或連續
    犯之裁判上一罪關係，應均為起訴效力所及，基於審判不可分原則，本院自應併
    予審理，附此敘明。爰審酌被告四人利用借名承攬之方式，由營造技術水準較低
    之新國公司承建供多數人居住使用之大樓，雖無明確證據足資證明確為九二一大
    地震後造成大樓部分結構破壞之真正原因（檢察官就違反建築術成規犯行已不另
    為不起訴處分），然被告所為業已危及公眾安全甚鉅，惡性當屬不容輕忽，其中
    被告申○○為起造建商，對於僱請較低品質之營造商承造大樓獲有實質經濟利益
    ，亦為本件偽造文書犯行之主要起因之人，自應特予嚴加責難，及渠等犯罪動機
    、目的、所生危害、犯罪後並未坦承犯行之態度、亦未就大樓重建事宜與全體住
    戶達成和解等情，分別量處如主文所示之刑，被告Ｑ○○、亥○○、Ｎ○○部分
    併均諭知易科罰金之折算標準，以示懲儆。
三、另被告Ｑ○○、亥○○、Ｎ○○行為後，刑法第四十一條關於易科罰金之規定業
    於九十年一月十日修正公布，雖修正前後對於渠等得否易科罰金不生影響，尚無
    比較何者對於被告三人較屬有利之實益，仍應依刑法第二條第一項前段之從新原
    則，適用修正後之刑法第四十一條第一項前段。
據上論斷，應依刑事訴訟法第二百九十九條第一項前段，刑法第二條第一項前段、第
二十八條、第五十六條、第二百十四條、第二百十五條、第二百十六條、第五十五條
、第四十一條第一項前段，罰金罰鍰提高標準條例第一條前段、第二條，判決如主文
。
本案經檢察官施教文到庭執行職務。
中      華      民      國      九十二    年      一      月    十七    日
                                臺灣彰化地方法院刑事第三庭
                                    法      官  高  文  崇
右正本證明與原本無異。
如不服本判決，應於判決送達後十日內向本院提出上訴狀( 須附繕本 )。
告訴人或被害人對於判決如有不服具備理由請求檢察官上訴者，其上訴期間之計算係
以檢察官收受判決正本之日期為準。
                                    法院書記官  謝  志  鑫
中      華      民      國      九十二    年      一      月   二十一   日
附錄本案論罪科刑法條：
刑法第二百十四條
明知為不實之事項，而使公務員登載於職務上所掌之公文書，足以生損害於公眾或他
人者，處三年以下有期徒刑、拘役或五百元以下罰金。
刑法第二百十五條
從事業務之人，明知為不實之事項，而登載於其業務上作成之文書，足以生損害於公
眾或他人者，處三年以下有期徒刑、拘役或五百元以下罰金。
刑法第二百十六條
行使第二百十條至第二百十五條之文書者，依偽造、變造文書或登載不實事項或使登
載不實事項之規定處斷。


司法院資訊處製作；財團法人民間司法改革基金會備份。
